---
title: | 
  | Građevinski fakultet
  | Odsek za geodeziju i geoinformatiku
  |
  | Analiza podataka u R-u
  |
subtitle: | 
  | 
  | Deskriptivna statistika
  |
author: |
  | Petar Bursać
  | Milutin Pejović  
date: "`r format(Sys.time(), '%d %B %Y')`"
output:
   html_document:
     keep_md: true
     theme: "simplex"
     highlight: tango
     toc: true
     toc_depth: 5
     toc_float: true
     fig_caption: yes
     code_folding: "show"
---



```{r setup, include=FALSE}
knitr::opts_chunk$set(cache = FALSE, echo = TRUE, collapse = TRUE, fig.align = "center")

def.chunk.hook  <- knitr::knit_hooks$get("chunk")
knitr::knit_hooks$set(chunk = function(x, options) {
  x <- def.chunk.hook(x, options)
  paste0("\n \\", "scriptsize","\n\n", x, "\n\n \\footnotesize")
})


library(tidyverse)
library(magrittr)
library(dplyr)
```

# Ucitavanje podataka

Primer podataka sa kojima ćemo raditi danas, odnose se na cene stanova u Beogradu.

```{r}

# Ucitavanje podataka iz csv fajla:

stanovi <- read.csv(file = "C:/R_projects/Analiza_podataka_u_R_u/Vezbe/data/stanovi.csv", stringsAsFactors = FALSE)

head(stanovi, 10)

```

U prvom koraku, upoznaćemo se podacima, nazivima kolona, dimenzijama, tipovima podataka.

```{r}

# Dimenzije podataka
dim(stanovi)

# Tipovi podataka
str(stanovi)

# Nazivi kolona
names(stanovi)

```

# Analiza frekvencija

Raspon cena stanova:

```{r}
# Koristimo funkciju range ili min i max vrednosti
min(stanovi$cena)
max(stanovi$cena)

range(stanovi$cena)


```

## Tabela frekvencija

Jednostavna tabela frekvencija po atributima:

```{r}

# Jednostavan primer
table(stanovi$klasa)

# ili po broju soba

table(stanovi$broj_soba)

# ili po spratnosti

table(stanovi$sprat)

```

Tabela frekvencije cene stanova sa korakom od 200 eur

```{r}

breaks <- seq(800, 2000, by = 200)

stanovi %<>%
  dplyr::mutate(raspon_cena = cut(cena, breaks, dig.lab = 4))

table(stanovi$raspon_cena)  

# I da kreiramo data.frame sa rezultatima

f_table_cena <- table(stanovi$raspon_cena) %>% # pozivamo table funkciju za racunanje frekvencije
  as.data.frame() %>% # kreiramo data.frame
  dplyr::rename(raspon_cena = Var1) %>% # promena naziva atributa
  dplyr::mutate("%" = round((Freq/sum(Freq)) * 100, 0)) # kreiramo novi artribut 

f_table_cena


```


Histogram frekvencije cene stanova

```{r}

hist(x = stanovi$cena, 
     xlab = "Cena stanova [eur]", 
     main = "Histogram cene stanova za Grad Beograd")

```


Frekvencije stanova po lokaciji

```{r}

f_table_lokacija <- table(stanovi$lokacija) %>% # pozivamo table funkciju za racunanje frekvencije
  as.data.frame() %>% # kreiramo data.frame
  dplyr::rename(Lokacija = Var1) %>% # promena naziva atributa
  dplyr::mutate("%" = round((Freq/sum(Freq)) * 100, 0)) # kreiramo novi artribut 

f_table_lokacija %>% 
  dplyr::arrange(desc(Freq))

```

Frekvencija po atributu uknjizen

```{r}

f_table_uknjizen <- table(stanovi$uknjizen) %>% # pozivamo table funkciju za racunanje frekvencije
  as.data.frame() %>% # kreiramo data.frame
  dplyr::rename(Uknjizen = Var1) %>% # promena naziva atributa
  dplyr::mutate("%" = round((Freq/sum(Freq)) * 100, 0)) # kreiramo novi artribut 

f_table_uknjizen %>% 
  dplyr::arrange(desc(Freq))

```


## Odnos dve kategorijske promenljive (Contingency tables)

Novogradnja - Parking

```{r}

kon_table <- table(stanovi$novogradnja, stanovi$parking) 

kon_table

mosaicplot(kon_table, 
           xlab = "Parking", 
           ylab = "Novogradnja",
           main = "Odnos Parkinga i Novogradnje za Grad Beograd")

```



# Mere centralne tendencije

## Raspon

Minimum (min) i maksimum (max) su najjednostavnije mere lokacije naših podataka i daju nam jasan uvid u najmanju i najveću vrednost naših podataka.

Raspon cena stanova:

```{r}
# Koristimo funkciju range ili min i max vrednosti
min(stanovi$cena)
max(stanovi$cena)

range(stanovi$cena)

# ili 20 najmanjih vrednosti

sort(stanovi$cena)[1:20]

# ili 20 najvecih vrednosti

stanovi %>%
  arrange(desc(cena)) %>%
  slice(1:20) %>%
  select(cena)
  
```

Raspon vrednosti kvadrature i broja soba stanova:

```{r}
# Koristimo funkciju range ili min i max vrednosti

range(stanovi$kvadratura) # kvadratura

range(stanovi$broj_soba) # broj soba

```

## Aritmeticka sredina

```{r}

# Aritmeticka sredina cene stanova

mean(stanovi$cena) # koristimo funkciju mean

```
Primer uticaja odskačućih rezultata na aritmeticku sredinu ako odaberemo 10 vrednosti cena (slučajnim izborom): 

```{r}

n_10 <- sample(stanovi$cena, 10)

# Sa maksimalnim rezultatom:
mean(n_10)

# Bez maksimalnog rezultata:

n_10_1 <- n_10[n_10 != max(n_10)]
mean(n_10_1)

```

## Težinska aritmetička sredina

Za razliku od proste aritmetičke sredine gde svi podaci učestvuju jednako, kod težinske aritmetičke sredine svakom podatku se daje određena težina:

```{r}

# Kao tezine mozemo ukljucti da li postoji ili ne lift ili je NA vrednost

unique(stanovi$lift)

stanovi %<>% 
  dplyr::mutate(lift_tezina = case_when(is.na(lift) ~ 0, 
                                        lift == "DA" ~ 2,
                                        lift == "NE" ~ 1))

weighted.mean(stanovi$cena, stanovi$lift_tezina)

```


> <h3>Zadatak</h3>
> + Sracunati težinska aritmetičku sredinu, gde bi se kao težine koristili atributi: uknjižen, parking, centralno grejanje i novogradnja
> + Rezultate objediniti u jedan data.frame i uporediti sa vrednosti proste aritmetičke sredine


## Zasečena aritmetička sredina
Zasečena aritmetička sredina računa se na identičan način kao i prosta aritmetička sredina, ali ne uključuje određeni broj maksimalnih i minimalnih vrednosti.

```{r}

# 10% zasecena srednja vrednost 

mean(stanovi$cena, trim = 0.1)

```

## Medijana 

```{r}

# Za računanje medijane koristimo funkciju median

median(stanovi$cena)

# Vrednost medijane po grupama cene stanova

mean_median_grupe <- stanovi %>% dplyr::group_by(raspon_cena) %>%
  dplyr::summarize(cena_mean = mean(cena), 
                   cena_median = median(cena)) %>%
  as.data.frame()

mean_median_grupe

```

## Prvi i treći kvartil
Prvi kvartil deli niz vrednosti tako što je 25% vrednosti manja od prvog kvartila, a 75% veća.

```{r}
summary(stanovi)

```



## Modus

Mod je vrednost koja se najčešće pojavljuje u nizu vrednosti.

```{r}

# Funkcija
getmode <- function(v) {
   uniqv <- unique(v)
   uniqv[which.max(tabulate(match(v, uniqv)))]
}

# Modus cena
getmode(stanovi$cena)

# Modus lokacija
getmode(stanovi$lokacija)

```

# Mere varijacije

Raspon svih vrednosti (range), Interkvartilni raspon (IQR), Standardna devijacija, Varijansa, Median Absolute Error (MAE), Koeficijent varijacije (CV)


```{r}

mere_cena <- stanovi %>%
  dplyr::summarize(range_cena = max(cena) - min(cena),
                   iqr_cena = IQR(cena),
                   var_cena = var(cena),
                   sd_cena = sd(cena),
                   mae_cena = mad(cena), 
                   cv_cena = sd(cena) / mean(cena) * 100) %>%
  as.data.frame()


mere_cena

```


# Analiza korelacije


## Pearson-ov koeficijent korelacije

Pirsonov koeficijent korelacije kvantifikuje nivo linearne korelacije između dve numeričke (kontinualne) promenljive.
Može imati vrednosti od -1 do 1.

```{r}

cor(stanovi$cena, stanovi$broj_soba, method = c("pearson"))

cor.test(stanovi$cena, stanovi$broj_soba, method = c("pearson"))

# Vrednost oko nule nam ukazuje na slabu korelaciju!

```
Vrednost oko nule nam ukazuje na slabu korelaciju!

```{r}

# Cena - kvadratura
cor.test(stanovi$cena, stanovi$kvadratura, method = c("pearson"))


# Cena - stanje
cor.test(stanovi$cena, stanovi$stanje, method = c("pearson"))

```

## Spearman-ov koeficijent korelacije

Spearman-ov koeficijent kvantifikuje broj uzoraka koju nisu u uređenom redosledu.

```{r warning=FALSE}

cor(stanovi$cena, stanovi$broj_soba, method = c("spearman"))
cor.test(stanovi$cena, stanovi$broj_soba, method = c("spearman"))


# Vrednost oko nule nam ukazuje na slabu korelaciju!

```
```{r warning=FALSE}

# Cena - kvadratura
cor.test(stanovi$cena, stanovi$kvadratura, method = c("spearman"))


# Cena - stanje
cor.test(stanovi$cena, stanovi$stanje, method = c("spearman"))

```


## Korelacija dve kategorijske promenljive

Hi-kvadrat (eng. chi-squared) test nam kvantifikuje korelaciju dve kategorijske promenljive.
Primer: parking/novogradnja

Ako postavimo test hipoteze:
- Ho - Ne postoji veza između promenljive parking i novogradnja
- Ha - Postoji veza između promenljive parking i novogradnja


Za rezultat se dobija p vrednost, koja predstavlja verovatnoću događaja pod nultom hipotezom.
df predstavlja broj stepeni slobode, dok je X-squared vrednost kvantila X-sqaured raspodele.


```{r}

chisq.test(stanovi$parking, stanovi$novogradnja)

```




